【裁判字號】    97,訴,1394
【裁判日期】    970930
【裁判案由】    給付服務報酬
【裁判全文】
臺灣臺中地方法院民事判決  97年度訴字第1394號
原      告  史坦利不動產經紀有限公司
法定代理人  丙○○
訴訟代理人  林開福    律師
被      告  乙○○
                      之1
訴訟代理人  吳榮昌    律師
複代理人    陳世川    律師
            甲○○
當事人間給付服務報酬事件，本院於97年9月15日言詞辯論終結
，判決如下：
    主    文
被告應給付原告新臺幣柒拾萬元及自民國九十七年六月二十日起
至清償日止，按年息百分之五計算之利息。
原告其餘之訴駁回。
訴訟費用新臺幣柒仟陸佰貳拾柒元由被告負擔，餘由原告負擔。
本判決原告勝訴部分，於原告以新台幣貳拾參萬元供擔保後，得
假執行；但被告如以新台幣柒拾萬元為原告預供擔保，得免為假
執行。
原告其餘假執行之聲請駁回。
    事實及理由
一、原告主張：
  (一)被告於民國（下同）97年3月7日由其母賴美賢代理與原告簽
    立不動產專任委託銷售契約書 (下稱系爭專任契約)，委託
    原告銷售委託原告銷售被告所有座落台中市西屯區市○○○
    路198號12樓之1之房屋及其編號第75、76號車位及台中市○
    ○段60號之基地地應有部分100000分之2212 (下稱系爭不動
    產)，委託銷售價格合計新台幣 (下同)18,700,000 元，委
    託銷售期間自97年3月8日起至97年3月18日止，並於系爭專
    任契約第19條以手寫特別約定：「不含服務費屋主實拿1800
    萬元正」；另系爭專任契約第11條第1項約定：「委託人如
    有下列情形之一者，視為已完成仲介之義務，委託人仍應全
    額一次支付委託銷售價格百分之4服務報酬與受託人：……
    4.買方書面承購價格已已達委託人之最低出售價格，而委託
    人卻拒絕簽署確認者；或委託人簽署確認後卻不履行簽訂買
    賣契約書者」。
  (二)簽訂系爭專任契約後，原告業於97年3月12日覓得訴外人即
    買主戊○○，且買方已於97年3月12日與原告簽立「買賣議
    價委託書」，約定願以18,200,000元承購系爭不動產，其承
    購價格已超過被告之最低委託出售價格即18,000,000元，原
    告遂於97年3月17日以書面函催被告依系爭契約第9條約定，
    於函到後3日內簽訂買賣契約書，惟遭被告拒絕。但嗣被告
    又於97年3月24日以存證信函向原告表示願以18,700,000元
    出售與原買主戊○○，並限原告於函到後2日內促成被告與
    買主完成買賣契約之簽立。原告於97年3月26日收到上開存
    證信函後，翌日原告承辦人員趙姿閔，即以電話連絡被告，
    被告於電話中確認售價達18,700, 000元即可簽約出售，並
    以18,700,000元之4％計算服務報酬。並與原買主戊○○聯
    絡，獲買主同意以18,700,000元承購系爭不動產，並於同年
    月日下午3時再次簽立「買賣議價委託書」。原買主簽立「
    買賣議價委託書」後，趙姿閔再以電話向被告告知此事，被
    告於電話中表示當日晚上6、7點邀約買主至原告店內簽立買
    賣契約，並經原告承辦人員趙姿閔以「今天晚上可以簽約嗎
    ？」再三確認，均獲被告肯定答覆。趙姿閔經與買主確認可
    於當日晚上6、7點趕赴原告店內簽約後，旋即撥打手機並傳
    簡訊聯繫被告，惟均未獲被告回應。至當日晚上7時，買主
    已到原告店內候被告前來簽約，惟被告仍聯絡無著，訴外人
    即原告之店經理林見達及原告之承辦人員趙姿閔隨即於同年
    月日晚上7時15分許親赴被告住家社區請被告或其母親即代
    理人出面簽約，惟社區管理員稱被告及其母親均不在家，林
    見達與趙姿閔2人遂於同年月日晚上7時30分回原告店內暫候
    ，並於同年月日晚上8時許再度親赴被告住家所在社區請被
    告出面簽約，惟被告之母親則以家中室內電話回覆趙姿閔，
    被告之母親雖曾於電話中約原告及買主至「重慶森林」紅茶
    店簽約，惟經原告承辦人趙姿閔明確拒絕，並且請被告母親
    即代理人儘快至原告店內簽約，被告母親則允諾將請朋友載
    其赴原告店內簽約，林見達與趙姿閔旋於同年月日晚上8時
    20 分返回原告店內等候。然至同年月日晚上9時30分止仍不
    見被告或代理人前來，買主同年月日晚上9時30分離開前，
    又以書面承諾其買受意願，並經原告之特約代書丁○○記錄
    為「房屋買賣意向書會議紀錄」。
  (三)原告依被告97年3月24日存證信函意旨，於97年3月27日取得
    原買主願以上開價格買受之書面承諾，被告並透過原告約買
    主晚上7時簽訂買賣契約，惟被告仍無故拒不出面簽約，依
    系爭專任契約第11條第1項第4款之約定，本件應視為原告已
    完成仲介義務，原告得請求被告支付相當於以1870萬元之4
    ％計算之報酬748,000元。並聲明：被告應給付原告新台幣
    748,000元，及自起訴狀繕本送達翌日起至清償日止，按年
    息5%計算之利息。原告願供擔保，請准宣告假執行。
  (四)對被告抗辯之陳述：
  1.本件被告對系爭不動產，業於96年7月8日與原告簽訂「一般
    委託銷售契約書」（下稱一般契約），委託期間長達半年，
    因期間內未賣出，於97年3月間被告再次主動委託原告銷售
    而簽訂系爭專任契約，並非兩造間之第一次交易，無所謂匆
    忙間不及了解其依契約所得主張之權利及應負之義務可言。
    系爭一般契約與系爭專任契約簽約前，原告承辦人員趙姿閔
    都有將契約條文向被告之代理人解釋，被告之代理人表示系
    爭不動產先後已給5家仲介公司銷售過，其已清楚內容，且
    系爭專任契約在第一條之前，尚特別載明：「注意！依內政
    部公告，委託人有三天以上之契約審閱權，委託人於簽立契
    約前可要求契約影本攜回審閱。委託人簽立本契約時係 (請
    勾選)□業已行使契約審閱權利，並已充分了解本契約條文
    。□業已充分了解本契約條文，因此自願放棄行使契約審閱
    權利」。被告之代理人於充分了解契約條文後，親自勾選「
    業已充分了解本契約條文，因此自願放棄行駛契約審閱權利
    」並親自簽名其上。又於系爭專任契約契約第19條特別約定
    最低實拿價格使原告自行吸收部分服務報酬，可見雙方於簽
    訂系爭契約前確經相當磋商，被告及其代理人應已充分了解
    系爭專任契約之內容，並不存在匆忙締約致未及了解其依系
    爭專任契約所享權利及所負義務之情事，被告及其代理人自
    願放棄契約審閱期間對系爭專任契約之效力不生影響。被告
    另抗辯系爭專任契約依消費者保護法第12條規定為無效，惟
    未指明依何條款顯失公平而無效，其主張於法無據。
  2.被告以97年3月24日存證信函，向原告表示願以18,700,000
    元出售予原買主，並限原告於2日內促成被告與原買主簽訂
    買賣契約，原告承辦人員接獲後，並於3月27日以電話與被
    告確認此事，並同意被告之要求。是以，除就系爭專任契約
    中關於委託銷售期間、委託銷售價格及服務報酬之計算方式
    業經兩造合意變更之外，其餘事項均按原系爭專任契約之內
    容而約定，兩造顯有同意照系爭專任契約所訂其餘內容行使
    權利及義務之合意。
  3.原告為促成被告與買主間就系爭不動產之買賣合意，已盡心
    力，於延期委託銷售期間內促成第2次買主與被告之買賣合
    意，且促成買主願以較高價格買受，並已使代書與買主到達
    原告店內等候，備妥簽約所有事宜，卻因被告及其代理人臨
    時反悔而功虧一簣。原告為此已支出相當之人力、時間及金
    錢花費，並已完成所有仲介者之工作，則原告請求以18,700
    ,000 元之4%服務報酬，並未過高，實屬相當。
二、被告則以：
  (一)原告在被告之代理人賴美賢簽訂系爭專任契約時，並未依消
    費者保護法第11條之1規定予被告或被告之代理人任何審閱
    期間，被告前於96年7月8日以其母親賴美賢為代理人，與原
    告就系爭不動產所簽訂之一般契約，約定之委託銷售價格高
    達25,000,000元，而原告與被告之母即代理人簽訂系爭專任
    契約所約定之委託銷售價格為18,700,000元，契約內容顯不
    相同，且委託銷售價格前後相差6,300,000元，原告與被告
    之代理人時簽訂系爭專任契約時，仍應予被告或代理人相當
    之契約審閱期。原告係趁被告不在時，利用被告之母即代理
    人年事已高、又只有小學畢業，無法於訂約時明瞭系爭專任
    契約之條款內容而為，系爭專任契約依消費者保護法第12條
    應屬無效。
  (二)退步言，被告既未於兩造就系爭不動產所約定之委託銷售期
    間內（97年3月8日至同年月18日）經原告仲介與第三人就系
    爭不動產完成買賣契約之簽立，是系爭專任契約業已逾時失
    效，原告之主張實於法無據。被告雖於97年3月24日以存證
    信函向原告表示願以18,700,000元出售與買主，並限原告於
    函到後2日內促成被告與買主完成買賣契約之簽立，但亦同
    時表明97年3月7日簽訂之系爭專任契約已經屆滿，該存證信
    函之真意是要求與原告再次訂立委任契約以及由原告促成訂
    立買賣契約，惟事後兩造並未定立委任契約，被告亦未經由
    原告介紹訂立買賣契約，故兩造間已無任何法律關係存在。
  (三)原告承辦人員趙姿閔雖於97年3月27日下午3時許與被告聯絡
    ，惟被告於電話中僅表示要請被告母親即代理人與原告聯絡
    ，僅係同意與原告商談系爭不動產之出售事宜，並非同意仍
    照系爭專任契約之其餘內容拘束兩造，且被告並未於電話中
    表示要於同日晚間至原告店內簽約。嗣被告之母即代理人與
    原告承辦人員趙姿閔通話時，被告之母即代理人即明確要求
    原告及買主至位於台中市○○路與青海路交叉口之「重慶森
    林」紅茶店商談系爭不動產之買賣事宜，從未同意由其朋友
    載她至原告店內簽約，但被告之母即代理人於同日在「重慶
    森林」紅茶店等候至晚上9時止，均未見原告方面之人員與
    買主出現。被告並否認原告提出之買主戊○○簽立之2份「
    買賣議價委託書」與「房屋買賣意向書會議紀錄」之真正，
    實際上戊○○並無購買系爭不動產之意原。
  (五)縱被告被認為有違約之事實，則因被告並未因原告之仲介與
    任何人就系爭不動產簽訂買賣契約，是原告亦因此減少甚多
    人力支出及費用，其請求被告支付以委託銷售價格之4％計
    算之服務報酬即748,000元之違約金，仍屬過高，請求酌減
    違約金。並聲明：原告之訴；如獲不利判決，願供擔保請准
    免予假執行。
三、原告主張兩造前於96年7月8日就系爭不動產簽立一般契約，
    委託銷售期間未售出。嗣被告於97年3月7日以其母為代理人
    ，與原告簽訂系爭專任契約，約定委託銷售價格為18,700,
    000元，第19條以手寫特別約定：「不含服務費屋主實拿
    1800萬元正」，委託銷售期間為97年3月8日起至97年3月18
    日止。原告曾於97年3月17日發函並附戊○○買賣議價委託
    書通知被告於文到3日內安排簽約；被告於同年月24日以存
    證信函向原告表示，系爭專任契約之委託銷售期間已經屆滿
    ；被告願以18,700,000元出售與買主戊○○，並限原告於函
    到後2日內促成被告與買主完成買賣契約之簽立。97年3月27
    日晚間，被告之母親與原告人員趙姿閔電話聯絡時曾提出要
    於位於台中市○○路與青海路交叉口之「重慶森林」紅茶店
    等候原告及買主前來議約，且自同年月日晚間7時起至9時30
    分止，被告或其代理人均未到達原告處所等事實，有原告提
    出之專任契約、公司函、存證信函等為證，且為兩造所不爭
    執，堪信屬實。
四、本件兩造主要爭執之點在於：系爭專任契約是否因違反消費
    者保護法第11條之1、第12之規定而無效？系爭專任契約是
    否經兩造合意延長委託期間？被告及其代理人未於97年3月
    27 日晚間前往原告店內與買主簽訂買賣契約，是否應負系
    爭專任契約第11條第1項第4款之違約責任？若是，依該條款
    計算之違約金是否過高？
  (一)系爭專任契約是否因違反消費者保護之規定而無效？
  1.按企業經營者與消費者訂立定型化契約前，應有30日以內之
    合理期間，供消費者審閱全部條款內容；違反前項規定者，
    其條款不構成契約之內容，固為消費者保護法第11條之1第1
    項、第2項前段所明定。此項立法意旨乃在維護消費者權利
    ，使其於訂立定型化契約前，能有充分審閱定型化契約條款
    之機會，避免因倉促不及或無法細閱定型化約款，即與企業
    經營者訂定顯失公平契約而受有損害，倘消費者於訂約當時
    對契約條款內容業已明瞭知悉，此規定之保護目的即已達成
    ，縱企業經營者未給予合理之審閱期間，對該定型化契約之
    效力亦不生影響。
  2.依原告提出且被告不爭執為真正之系爭專任契約上明白記載
    ：「注意！依內政部公告，委託人有三天以上之契約審閱權
    ，委託人於簽立契約前可要求契約影本攜回審閱。委託人簽
    立本契約時係 (請勾選)□業已行使契約審閱權利，並已充
    分了解本契約條文。□業已充分了解本契約條文，因此自願
    放棄行使契約審閱權利」等文字，並經被告之代理人勾選後
    者及簽章確認，依其契約文字之文義解釋，自應解為被告之
    代理人於充分了解契約條文後，出於己意自願放棄行使契約
    審閱權利。被告就此既有爭執，自應由被告自負舉證責任，
    證明其代理人雖予勾選及簽章確認，然實際情形非如契約文
    字之記載內容。
  3.被告抗辯原告趁被告不在時，利用被告之母即代理人年事已
    高、只有小學畢業，無法於訂約時明瞭系爭專任契約之條款
    內容，而未依消費者保護法第11條之1之規定給予被告或其
    代理人任何審閱期間，固舉其母即代理人賴美賢為證，證人
    賴美賢證稱：「是原告人員告訴我在哪裡簽名，我就在哪裡
    簽名，我只有小學畢業，契約書文字內容太多，我看不懂，
    原告的人員也沒有向我解釋契約條文的內容。不動產專任委
    託銷售契約書有關我簽名放棄行使契約審閱權部分，也是當
    場由原告業務趙姿閔打勾叫我簽名，我就簽，我不曉得在該
    處簽名代表什麼意思。」等語，惟查：系爭專任契約有關原
    告服務報酬之計算，本依第5條第1項約定：「受託人於買賣
    成交時，得向委託人收取服務費報酬，其數額為實際成交價
    額之百分之4」，惟兩造復於第19條特約條款以手寫特別約
    定：「不含服務費屋主實拿1800萬元正」，此項個別磋商條
    款之約定，依消費者保護法第15條之規定，使系爭專任契約
    第5條第1項約定中與之牴觸部分無效，即系爭不動產之委託
    價格為18,700,000元，原告如能覓得出價不低於此之買主即
    可成交，並依成交價格4%計算其報酬，但原告仲介之實際成
    交價格如低於18,750,000元時，原告將無法依原約定取得成
    交價4%之報酬而須自行吸收部分之仲介報酬，對照同樣由被
    告之母親代理簽立之系爭一般契約第7條特約條款，僅特別
    約定成交底價為23,600,000元（委託價格為25,000,000元）
    ，並無使原告須自行吸收仲介報酬之特約。若非被告之代理
    人在簽訂系爭專任契約時之議約能力已顯著提高，豈能於降
    低委託價格之同時使以不動產仲介為專業之原告做出吸收服
    務費之讓步，此可見本件專任契約，事前必經原告與被告之
    代理人磋商後始予簽立。是證人賴美賢證稱簽約時不懂契約
    文字，原告人員亦未予解釋之證詞，顯非真實。反觀證人趙
    姿閔所證：「……要簽約之前，我都有將契約條文向被告母
    親解釋，而且被告的母親就該筆不動產前後給5家仲介公司
    銷售過，他表示他都很清楚內容，我有詢問她是否還要契約
    審閱期，他表示不需要，所以才請她在放棄行使契約審閱的
    地方打勾、簽名。」，方與上開被告代理人之議約能力較為
    相符。況證人與被告為母子關係，且先後代理被告與原告簽
    立系爭一般契約及專任契約，則證人就本件爭執之事項乃具
    有實質之決定力及相當利害關係，尚難僅憑證人之證詞即認
    系爭專任契約上有關契約審閱期之記載內容為虛偽。此外，
    被告復未能再予舉證證明其抗辯之事實，自不得於被告之代
    理人已充份瞭解契約內容，願意放棄契約審閱權利後，再以
    以本件原告未予審閱期為辯。
  4.被告另以系爭專任契約依消費者保護法第12條規定應屬無效
    ，惟被告未指明主張究係系爭專任契約之何條款約定有顯失
    公平之處，其此部分抗辯亦無足採。
  (二)系爭專任契約之委託期間是否經兩告合意延長？
  1.系爭專任契約第3條約定：「委託銷售期間自民國97年3月8
    日起至97年3月18日止……本委託期間得經委託人及受託人
    雙方以書面同意延長之。」，則系爭專任契約之委託期間得
    由兩造合意以書面同意延長。
  2.原告於97牛3月12日覓得買主戊○○願以18,200,000元買受
    系爭不動產後，即曾告知被告，並於同年月17日以 (97)史
    中字第97031701公司函通知被告於文到3日內安排簽約，被
    告並以97年3月24日存證信函回覆：「甲 (即被告)乙 (即原
    告)雙方於97年3月7日簽立不動產專任委託銷售契約書即登
    錄編號00000 00號乙式，迄今兩造契約屆滿。次查乙方於97
    年3月12日16時仲介買方戊○○ (下稱丙方)願以1820萬元購
    買本件買賣標的，並交付10萬元現金於乙方保管，且請乙方
    代為向甲方居間斡旋詢購議價，並由乙丙兩造簽立買賣議價
    委託書，編號0000000乙式，委託議價期間至同年月18日24
    時止。惟查甲方依乙丙兩方簽立之買賣議價委託書第4條委
    託議價約定以及甲方於97年3月18日接獲乙方97年3月17日 (
    97)史中字第97031701公司函說明二略以『貴戶於文到後3日
    內安排簽約』，亦即至同年月21日24時止皆為議價簽約之有
    效期間之內。甲方於同年月21日21時20分向乙方行使締約權
    ，同意以1870萬元整賣出本件買賣標的於丙方…承上，甲方
    基於商誼今特函催告乙方履行契約，請乙方就甲方出賣價額
    1870萬元整再徵詢丙方，並限乙方於本件存證信函到達翌日
    起2日內促成甲、丙雙方完成本件買賣標的之買賣契約之簽
    立，逾時，丙方本件向甲方之購買權消滅，乙方或丙方不得
    再以任何理由要求甲方出售本件買賣標的，特函催告」等語
    ，有原告提出之公司函及存證信函可憑。
  3.證人即被告之母亦證稱：「……簽不動產專任委託銷售契約
    書時，期間是約定10天，委託銷售價格是1870萬元。委託期
    間內，趙姿閔曾以電話與我聯絡有買主願出價1820萬元要再
    與我們商量，因價格與我們委託的金額不符，我們拒絕出售
    。有延長委託期間，延長的目的是希望原告在為被告找到適
    合的買方。」等語。由上情以觀，證人即被告之母曾於委託
    期間內拒絕原告仲介之買方之出價，嗣後於委託期間屆滿前
    被告另收到原告之書面通知，遂於97年3月18日期間屆滿後
    ，提出延長委託期間，被告本人於97年3月18日、22日、23
    日尚致電原告公司詢問出價情況，最後並於同年月24日以存
    證信函要求原告於文到之翌日起2日內促成被告與買主簽立
    買賣契約，被告既以存證信函主張，雖然委託銷售期間屆滿
    ，但其締約權仍因原告書面通知之限期超過系爭專任契約之
    委託銷售期間而有效，並要求原告促成簽訂買賣契約，原告
    於收到被告執原系爭專任契約要求媒介締約之存證信函後，
    又再度聯絡被告確認被告之意思無誤，是兩造已經各以書面
    達成延長委託銷售期間之意思合致，符合兩造系爭專任契約
    第3條末段之約定，系爭專任契約業經延長，證人即被告之
    代理人亦認定有延長之事實，原告由承辦人員趙姿閔確認被
    告真意後，並透過同事獲得買主同意加價並安排簽約之事實
    ，可見兩造均同意仍受系爭專任契約拘束之事實。被告事後
    復抗辯兩造間系爭專任契約已經消滅，且不存在任何契約關
    係，其存證信函僅係要求另定委託銷售契約並促成系爭不動
    產與買方簽訂買賣契約云云，顯與上情不合，無從採信。
  (三)系爭專任契約既經兩造合意延長已如上述，原告主張其得依
    系爭專任契約第11條第1項之約定，請求被告全額一次支付
    委託銷售價格百分之4服務報酬與受託人，端視被告是否有
    該條項第4款所定之：「買方書面承購價格已已達委託人之
    最低出售價格，而委託人卻拒絕簽署確認者；或委託人簽署
    確認後卻不履行簽訂買賣契約書者」之情形存在，經查：
  1.原告主張於接獲被告之存證信函後，於97年3月27日取得買
    主戊○○同意依被告之委託價格買受，並邀約買主於同日晚
    間在原告店內簽約，被告或其代理人並未到場之事實，已據
    其提出買賣議價委託書、房屋買賣意向書會議記錄為證，並
    經證人戊○○到庭證稱：「97年3月間我透過原告介紹要購
    買系爭房屋，我第一次出價是1820萬元，並且有簽訂買賣議
    價委託書且交付訂金十萬元，當時被告開價比較高，但我不
    記得金額，我還價1820萬元，原告的業務員有告訴我被告同
    意此價格，但經原告通知被告簽約，被告都沒有簽約，之後
    透過原告的人員去磋商，我同意以1870萬元的價格買受，並
    且再簽一份議價委託書，同日透過原告人員約賣方在原告公
    司簽約，當天有代書、原告業務彭小姐、我和我的弟媳婦晚
    上七點到原告公司…」、「1820萬元議價委託書是我自己簽
    的；1870萬元議價委託書是3月27日當天中午由我弟媳婦代
    我簽的。」、「會議紀錄中買方之張秀玉是我弟媳婦。當天
    在原告公司等待的時候，代書就先將當天的情形作成會議紀
    錄，一面等賣方到場，但賣方一直沒有到場。會議紀錄所訂
    的條件，就是正式成立契約的話，要訂入契約內。」等語；
    證人特約代書丁○○證稱：「原告是二十一世紀不動產仲介
    的加盟公司，我是二十一世紀不動產仲介的特約代書，原告
    通知我97年3月27日晚上7點要簽約，請我準備契約書及相關
    文件，到原告公司簽約，原告並提供我不動產標示及買方的
    身分證影本、傳真不動產登記簿謄本，我根據上述資料準備
    買賣契約書文件。當天到原告公司後，買方戊○○、有一位
    張小姐陪她到場，賣方並未到場，我到九點半之後才離開。
    期間原告公司人員有打電話催對方到公司來簽約，但我不知
    道通話的對象是何人，我也一直催原告的人員，原告人員告
    訴我賣方已經快來了，但賣方一直沒有來，到九點半的時候
    就開了意向書會議，是由我紀錄，因我已經到場，在我的職
    責上要簽該意向書表示負責。」等語，核與原告之主張及提
    出之書證相符，足認原告已於被告存證信函要求之時限內取
    得買方確認購買，並續予安排買方及代書至原告店內進行簽
    訂買賣契約之程序，而被告或其代理人則未到場簽約。
  2.被告及其代理人未於97年3月27日晚間至被告店內簽約之情
    ，據證人被告之母親證稱：「……之後到3月27日晚上快8時
    才聯絡我去原告公司簽約，也沒有告知我買方的資料和買方
    願意購買的金額，說到公司再說。我要和被告的朋友一起去
    ，因被告的朋友陳茂興家離重慶森林泡沫紅茶店，但趙姿閔
    說公司裡面的資料都準備好，我確實在泡沫紅茶店等，但原
    告人員都沒有來，我當時只是表示見面再洽談合約細節，並
    沒有同意要簽約。…從頭到尾原告都沒有正式通知我是買方
    戊○○願以1870萬元購買系爭房屋，只是叫我去簽約，也沒
    有提供任何資料給我看」等語，並否認原告有告知本件媒介
    交易之買方資訊及有同意至原告店內簽約之事實。惟證人趙
    姿閔證稱：「……證人戊○○同意，並簽署買賣議價委託書
    ，確定願以1870萬元購買。我直接與被告本人電話聯絡，表
    示有買方出價1870萬元，並且與被告確認是否依其存證信函
    所示內容，只要有買方出價1870萬元就願意簽約，被告本人
    確認無誤。我通知被告本人當天晚上7點到原告公司簽約，
    被告表示會請她母親到公司來簽約，因此原告通知代書及買
    方，當天晚上7點到原告公司簽約，…，但時間到了以後，
    賣方一直沒有到場，…八點多在被告家社區門口接到被告母
    親的電話，…，我有告訴被告母親買方及代書都在公司等，
    請她儘快到公司，之後被告母親再以電話與我聯絡，表示…
    要改在泡沫紅茶店，但我回復無法更改…」等語，證人趙姿
    閔所證稱直接與被告確認97年3月27日晚上簽約之可能性，
    並獲被告肯定乙節，有原告提出之電話錄音光碟與譯文在卷
    可憑，被告亦不爭執錄音內容為真正，該錄音內容雖未錄及
    趙姿閔最後與被告確定之簽約時間、地點，但被告確有表示
    同意當晚簽約，並允證人趙姿閔與買方聯絡後再行通知被告
    本人，則原告承辦人員趙姿閔已於當日直接與被告本人取得
    聯絡並告知買方出價已達委託銷售價格之情形，縱使嗣後未
    再對代理人為相關之告知，亦不影響兩造間之法律關係。又
    被告既於趙姿閔電話聯絡時同意當晚簽約，並允趙姿閔與買
    主聯絡後再行通知被告，依其等對話之意旨應認為被告亦有
    同意由趙姿閔負責安排簽約之時間、地點，被告再依通知前
    往履約之意思。按原告係從事不動產仲介之專業公司，其所
    得盈收均來自仲介成立後取得之報酬，如買賣雙方未能簽立
    買賣契約，仲介報酬即無由獲取，則本件買賣雙方之交易意
    願均經確認，僅待完成簽約手續，衡情趙姿閔必然於與買方
    聯繫完妥後，即依前開對話意旨通知被告簽約之時間、地點
    ，況原告當日確有通知買方及代書當晚至原告店內簽約之事
    實，已如前述，綜合上情，應足認趙姿閔已將買方資訊及簽
    約時、地等項通知被告，被告否認獲知上情，自不足憑信。
  3.原告已依約媒介就緒，並通知被告，至兩造應於何處所由被
    告與原告仲介之買方簽訂買賣契約，即原告應於何處履行其
    媒介義務，系爭專任契約並未予明文約定，依民法第314條
    前段規定意旨，得依其債之性質或其他情形決定之，按不動
    產買賣金額龐大，當事人通常較為謹慎小心，除非有特別約
    定，一般而言，議約、簽約地點多在仲介公司或代書事務所
    ，以求行政作業方便並昭慎重，且簽約須提供相關履約所需
    之文件，自以在仲介公司或代書事務所得使用行政庶務設備
    （例如：需影印文件）為便，是依其性質，並不適宜於被告
    所稱之泡沫紅茶店辦理。況本件依97年3月27日趙姿閔與被
    告之電話聯繫內容，已足認被告同意由趙姿閔安排簽約時間
    、地點，已如前述，自應認為兩造同意以原告之辦公室處所
    為被告與買方締約之地點，證人賴美賢雖稱向趙姿閔提出至
    泡沫紅茶店議約，惟亦證稱趙姿閔答覆公司裡面的資料都準
    備好，可見被告之代理人固以電話通知更改議約地點，惟未
    獲原告同意，仍應以兩造原定地點為債務之清償地。被告已
    獲原告通知，本有依通知前往受領原告給付之附隨義務。被
    告之代理人竟不依原告通知前往受領給付，致未能於能於被
    告存證信函所定之期限內完成系爭不動產買賣契約之簽立，
    被告並執此作為兩造系爭專任契約關係已經消滅之依據，應
    認本件被告所為已符合系爭專任契約第11條第1項第4款所定
    ：「買方書面承購價格已已達委託人之最低出售價格，而委
    託人卻拒絕簽署確認者」之情形。
  (四)末按，約定之違約金額過高者，法院得減至相當之數額，為
    民法第252條所明定。約定有違約金者，有債務不履行情事
    發生時，債權人即不待舉證證明其所受損害係因債務不履行
    所致及損害額之多寡，均得按約定之違約金，請求債務人支
    付。如約定之違約金過高者，債務人固得依民法第252條規
    定，請求法院減至相當之數額，惟就約定違約金過高之事實
    ，應由主張此項有利於己事實之債務人負舉證責任。最高法
    院92年台上字第697號判決要旨參照。
  1.依兩造所簽訂之委託銷售契約書第11條第1項約定：「委託
    人如有下列情形之一者，視為已完成仲介之義務，委託人仍
    應全額一次支付委託銷售價格百分之4服務報酬與受託人：
    ……4.買方書面承購價格已達委託人之最低出售價格，而委
    託人卻拒絕簽署確認者；或委託人簽署確認後卻不履行簽訂
    買賣契約書者」性質非報酬之給付，屬約定債務不履行時應
    支付之違約金。原告於被告催告所定期間內，既已達成委託
    條件，被告反悔不賣，顯已違約，則原告依前開約定，請求
    被告給付違約金，即屬有據。
  2.被告辯稱原告因被告與第三人契約未成立，減少甚多人力支
    出及金錢花費，請求酌減違約金，然就未違約金如何過高之
    事實，舉證證明之，其抗辯違約金過高，尚非可採。惟本件
    原告依兩造契約，可向被告收取之報酬數額，須受專任契約
    第19條之約定之限制，即原告如能仲介本件買賣契約成立，
    其得自被告取得之報酬，僅為700,000元，茲因被告違約致
    原告無法取得報酬並支出人力勞費，固受有損失，其請求被
    告給付違約金，超過700,000元之部分，即屬過高，應酌減
    為700,000元。
五、綜上所述，原告依專任契約第11條第1項請求被告給付違約
    金700,000元及自起訴狀繕本送達翌日即97年6月20日起，按
    年息5%計算之利息，為有理由，應予准許。原告逾此數額之
    請求，為無理由，應予駁回。
六、兩造均陳明願供擔保聲請宣告假執行及免為假執行，就原告
    勝訴部分，並無不合，爰分別酌定相當之擔保金額准許之。
    至原告敗訴部分，其假執行之聲請即失所附麗，不應准許，
    應併予駁回。
七、本件判決之基礎已臻明確，兩造其餘主張陳述及請求調查之
    證據，均與判決結果無影響，無庸一一審酌及無調查之必要
    ，附此敘明。
八、訴訟費用負擔及假執行之依據：民事訴訟法第79條、第390
    條第2項、第392條第2項。
中    華    民    國    97    年    9     月    30    日
                  民事第一庭  法  官  陳文爵
正本係照原本作成。
如對本判決上訴，須於判決送達後20日內向本院提出上訴狀。
中    華    民    國    97    年    10    月    2     日
                              書記官  劉易柔


司法院資訊處製作；財團法人民間司法改革基金會備份。
